臺灣高等法院高雄分院民事判決　　　　 94年度上易字第124號
上　訴　人　丙○○
訴訟代理人　利美利律師
被 上訴 人　高雄縣政府
法定代理人　乙○○
訴訟代理人　陳妙泉律師
被 上訴 人　高雄縣鳳山市公所
法定代理人　戊○○
訴訟代理人　鄭曉東律師
　　　　　　魏緒孟律師
上列當事人間請求交還土地等事件，上訴人對於民國94年5 月19
日臺灣高雄地方法院93年度訴字第504 號第一審判決提起上訴，
本院於96年8 月1 日言詞辯論終結，判決如下：
    主  文
上訴駁回。
第二審訴訟費用由上訴人負擔。
    事實及理由
壹、程序方面：
一、被上訴人高雄縣鳳山市公所之法定代理人已由甲○○變更為
    戊○○，並經戊○○聲明承受訴訟，核無不合，先予說明。
二、按訴訟繫屬中為訴訟標的之法律關係，雖移轉於第三人，於
    訴訟無影響，民事訴訟法第254 條第1 項前段定有明文。本
    件上訴人於93年11月30日將其所有如後述之系爭土地其中應
    有部分1/3 移轉登記與訴外人丁○○，有土地登記謄本在卷
    足按，依上開規定，於本件訴訟無影響，且丁○○於本院亦
    到庭表示其不聲請承當訴訟，合先敘明。
貳、實體方面：
一、上訴人主張：坐落高雄縣鳳山市○○段1376-2地號、面積88
    平方公尺之土地為伊所有，詎被上訴人高雄縣政府未經伊之
    同意，亦無任何正當權源，占用上開土地如原判決附圖（下
    稱附圖）所示Ｅ（3 平方公尺）、F （6 平方公尺）、Ｇ（
    2 平方公尺）、Ｈ（6 平方公尺）部分，面積共17平方公尺
    （下稱系爭土地），並將Ｅ、Ｇ、Ｈ部分供道路使用，將Ｆ
    部分設置公共排水溝（下稱系爭排水溝）使用，且由被上訴
    人高雄縣鳳山市○○○道路管理機關，均屬無權占有，被上
    訴人自應將如附圖所示Ｆ部分之系爭排水溝移除，並將其所
    無權占用之系爭Ｅ、F 、Ｇ、Ｈ部分等土地交還伊。又被上
    訴人無權占用系爭土地，獲得相當於租金之利益，致伊受有
    損害。爰依民法第767 條、第179 條之規定，提起本件訴訟
    ，求為判決：(一)被上訴人應將坐落鳳山市○○段1376 -2 號
    土地如附圖所示Ｆ部分之系爭排水溝移除，並將如附圖所示
    Ｅ、Ｆ、Ｇ、Ｈ部分（面積共17平方公尺）之系爭土地返還
    上訴人。(二)被上訴人應連帶給付上訴人新台幣（下同）4 萬
    6631元，及自起訴狀繕本送達翌日起至交還系爭Ｅ、Ｆ、Ｇ
    、Ｈ部分土地之日止，按月給付上訴人777 元。(三)願供擔保
    ，請准宣告假執行。原審判決上訴人全部敗訴，上訴人於本
    院聲明：(一)原判決廢棄。(二)被上訴人應將坐落鳳山市○○段
    1376-2號土地如附圖所示Ｆ部分面積6 平方公尺之排水溝設
    施移除，並將如附圖所示Ｅ部分面積3 平方公尺、Ｆ部分面
    積6 平方公尺、Ｇ部分面積2 平方公尺、Ｈ部分面積6 平方
    公尺之土地交還上訴人及其他共有人。
二、被上訴人則以：系爭土地為既成道路，上訴人所有權之行使
    應受公用地役權之公眾通行目的之限制，伊占有使用系爭土
    地，乃有權使用，並非無法律上原因。且系爭排水溝於69年
    間即設置於當時與現有道路同寬之既成道路上，嗣雖由高雄
    縣政府改建拓寬，惟仍設於既有之巷道上，並未拓寬既成道
    路之寬度而設置系爭排水溝。況上訴人於90年間申請將排水
    溝往巷道中心外移時，即同意高雄縣政府將排水溝向道路中
    心遷移1 公尺至如附圖所示Ｆ部分之現址，伊自屬有權占有
    系爭排水溝所在之土地。故上訴人請求伊移除系爭排水溝，
    並將系爭土地交還上訴人，為無理由等語，資為抗辯。並聲
    明駁回上訴人之上訴。
三、兩造不爭執之事項：
  (一)坐落高雄縣鳳山市○○段1376-2地號、面積88平方公尺之土
    地為上訴人所有，上訴人於本件訴訟繫屬中，將應有部分1/
    3 移轉登記與丁○○。並有土地登記謄本在卷可稽。
  (二)被上訴人高雄縣政府將上訴人所有之系爭土地作為道路及設
    置公共排水溝，供不特定之公眾使用。並經原審會同高雄縣
    鳳山地政事務所地政人員現場勘測屬實，製有勘驗筆錄、拍
    攝現場照片及複丈成果圖在卷可查。
四、兩造所爭執者，首應審酌系爭土地是否已屬既成道路，而有
    公用地役關係存在一節。經查：
  (一)高雄縣鳳山市○○路○段53巷道路（下稱系爭道路），業經
    被上訴人高雄縣政府建設局都市計劃課依高雄縣建築管理自
    治條例第4 條之規定認定為既成道路，有高雄縣政府92年6
    月3 日府工土字第0920088138號函附卷（原審卷第49頁）可
    稽。且系爭土地，面積17平方公尺，經原審囑託高雄縣岡山
    地政事務所測量人員於93年4 月26日複丈結果，證實係供「
    巷道」使用，有複丈成果圖附卷（原審卷91頁）可查。又系
    爭道路東側設置有排水溝，系爭排水溝屬於該排水溝之一部
    分，位於門牌號碼高雄縣鳳山市○○路○段53巷117 號建物
    與同巷113 號建物間之坐落高雄縣鳳山市○○段1376 -2 地
    號土地之西側即系爭土地上，業經本院及原審赴現場勘驗無
    訛，製有現場圖及拍攝現場照片在卷可按。參以系爭土地為
    被上訴人所使用，其中Ｅ、Ｇ、Ｈ部分土地供道路使用，Ｆ
    部分供設置公共排水溝使用，為上訴人所不爭；及證人即埤
    頂里之現任里長黃文岳於原審到庭結證稱：「我從小就在埤
    頂里出生的，已經住了五十三年了。這條道路民國六十九年
    左右就有了，那邊的土地大約在六十六年賽落瑪颱風左右就
    開始在建設了，就有這條路，我當兵回來六十五年左右就搬
    到（同里）中山東路，現在又搬回建國路。當時的路與現在
    一樣寬」等語，及證人埤頂里前任里長謝英儀於原審到庭結
    證稱：「我做了八年的里長我知道。我七十六年就住該處，
    該條路三十多年前就有了，是我做里長後聽我的里民說該道
    路三十多年就有了，所以我才知道，該條道路原本就這麼寬
    了，沒有再拓寬過。」、「這條排水溝是我向縣政府拓寬的
    ，這條水溝原本是建商在蓋房子時就有做了小條細細沒有蓋
    子的水溝，，因為里民說水溝太小排水不好，所以我就照里
    民的意見向縣政府爭取經費．．」「（這位置《指系爭土地
    》的道路比較寬是否從以前開始就這樣了？）從有道路開始
    就這樣」「（系爭排水溝的位置在當時做系爭排水溝時，是
    不是本來就是道路？）那位置本來就是道路。是在房子的前
    面，我們做整條的排水溝均做在道路上面。」等情觀之，足
    認系爭土地係供道路使用，為系爭道路之一部分，於69年間
    即屬既成道路之範圍，供公眾使用甚明。
  (二)上訴人雖以證人黃文岳另證述其住中山東路時很少過來系爭
    地點，系爭道路寬約4 、5 公尺等語，主張黃文岳不可能會
    明確知悉系爭土地已包含在系爭道路範圍內，且由黃文岳所
    稱該道路約4 、5 米左右，而系爭道路寬達6 、7 米以上，
    足證系爭土地並非屬道路之範圍云云。惟系爭土地係供道路
    使用，已如前述，且黃文岳住居埤頂里53年，並為該里現任
    里長，其證述該里內之系爭巷道並無拓寬，非無可採，自尚
    難以其住中山東路時很少過來系爭土地，即推翻其所稱系爭
    道路自69年間即已存在，迄今未拓寬之事實。至黃文岳所稱
    系爭道路寬約4 、5 米左右，係未經測量而臆測之詞，縱與
    實際寬度不符，亦不足執此遽認系爭土地非屬系爭道路之範
    圍。至證人謝英儀雖另證述「（系爭排水溝前面的道路比較
    寬，你是否知道原因？）我不知道原因」、「（系爭排水溝
    的位置會比較寬，是否因為當時那個位置是空地沒有蓋房子
    所以才會比較寬？）這件事情我不了解」，惟謝英儀已證述
    自有系爭道路開始，系爭排水溝前之道路寬度即較寬，系爭
    排水溝地位置本來就是道路，整條排水溝均做在道路上面等
    語（原審卷265 至266 頁），自尚難以謝英儀不知該地點之
    道路為何較寬，即認其證詞不足採。
  (三)上訴人雖提出據其所稱係78年拍攝之照片二張，主張系爭土
    地於78年當時並未供通行云云，惟由該二張照片所示，尚難
    證明上訴人所稱系爭土地於78年間未供通行之事實，且經原
    審向證人黃文岳提示該二張照片後，黃文岳亦證述: 「只有
    二張照片，我怎麼會知道」，是上訴人此部分主張，自非可
    採。至上訴人高雄縣鳳山市公所92年4 月18日鳳市建字第09
    20011963號函說明三固記載高雄縣政府於上訴人取得系爭土
    地前，約78、79年興築該公共排水溝，供私設道路約400 公
    尺住戶排水使用等情，惟此僅足證明系爭道路經高雄縣政府
    於78、79年間興築公共排水溝，不能證明系爭土地於78年間
    未供通行之事實。上訴人執而主張系爭土地非屬既成道路云
    云，尚非可採。
  (四)按私有土地實際供公眾通行數十年之道路使用，公法上應認
    為已有公用地役關係存在，其所有權之行使應受限制，土地
    所有人不得違反供公眾通行之目的而為使用（最高行政法院
    著有46年判字第39號判例參照）。查系爭土地為高雄縣鳳山
    市○○路○段53巷既成道路之一部分，已供公眾通行2 、30
    年，其土地所有權雖仍登記為上訴人及丁○○共有，惟其所
    有權之行使，依上開最高行政法院判例意旨所示，仍應受限
    制，應認為已有公用地役關係存在，土地共有人即上訴人及
    丁○○自不得違反供公眾通行之目的而為使用。且公用地役
    關係之對象又係不特定之公眾，其通行僅屬公用地役關係之
    反射利益，被上訴人高雄縣政府將系爭土地闢建為道路及排
    水溝使用，其適法與否屬公法上之爭議，應循行政爭訟之程
    序為之，要無私法上無權占有之問題。況上訴人於90年7 月
    28日曾向高雄縣政府陳請，要求遷移設在系爭土地上之排水
    溝，經高雄縣政府於同年8 月30日會同上訴人會勘時作成該
    排水溝應向現有巷道中心方向移約1 公尺重新施設排水側溝
    10 公 尺之會勘紀錄，並經上訴人在該會勘紀錄上簽名表示
    同意，嗣高雄縣政府依該會勘結果，於91年3 月中旬完成系
    爭排水溝遷移工程，而將系爭排水溝設於如附圖所示Ｆ部分
    之現址等情，有上訴人不爭執真正之陳情書、會勘紀錄、高
    雄縣政府函等件為證，並經證人即高雄縣政府承辦人員陳賢
    龍於原審到庭證述明確（原審卷138 至140 頁），上訴人否
    認其同意設置系爭排水溝云云，亦非可採。
五、又系爭土地既已有公用地役關係之存在，其所有權人即上訴
    人及丁○○對系爭土地已無從自由使用收益，形成因公益而
    特別犧牲其財產上之利益，國家應依法律之規定辦理徵收補
    償，惟其補償關係屬公法上之權利義務，此公用地役關係存
    續時，於此公用目的範圍內，要無私法上不當得利之問題。
六、綜上所述，上訴人依物上請求權及不當得利之法律關係，請
    求被上訴人應將系爭Ｆ部分之排水溝設備移除後，將系爭土
    地交還上訴人，並連帶返還不當得利，即非正當，不應准許
    。原審判決上訴人全部敗部，並駁回其假執行之聲請，核無
    不合。上訴意旨指摘原判決不當，求予廢棄，為無理由，應
    予駁回。
七、據上論結，本件上訴為無理由，依民事訴訟法第449 條第1
    項、第78條，判決如主文。
中　　華　　民　　國　　96　　年　　8 　　月　　15　　日
                            民事第四庭
                                審判長法官   蔡文貴
                                法      官   黃科瑜
                                法      官   徐文祥
以上正本證明與原本無異。
本件不得上訴。
中　　華　　民　　國　　96　　年　　8 　　月　　20　　日
                                書  記  官   陳金卿
